【裁判字號】    90,再,2
【裁判日期】    900503
【裁判案由】    支付命令
【裁判全文】
臺灣高雄地方法院民事裁定  九十年度再字第二號
    再審聲請人
    即債務人    甲○○
    即債權人    台灣省合作金庫
    法定代理人  李文雄
右當事人間聲請支付命令事件，再審聲請人對於民國八十九年一月二十五日本院八十
九年度促字第五三四八號支付命令提起再審之聲請，本院裁定如左：
    主    文
再審相對人對再審聲請人支付命令之聲請駁回。
再審程序費用由再審相對人負擔。
    事    實
一、再審意旨略以：按支付命令之聲請，專屬債務人為被告時，依民事訴訟法第一條
    、第二條或第六條規定有管轄權之法院管轄，民事訴訟法第五百十條定有明文。
    而法院於權限之有無辨別不當，或違背專屬管轄之規定者，為當然違背法令，依
    同法第五百零七條準用第四百九十六條第一項第一款及第六款之規定，得為聲請
    再審之理由。次按再審聲請人僅係「全鄉實業股份有限公司」之投資人（即普通
    股東），並未擔任該公司董監事或經理人，而再審相對人於民國（下同）八十九
    年一月間向鈞院聲請支付命令時，再審聲請人之戶籍地為「台南市○區○○里○
    ○鄰○○街一○一號」，依法該支付命令專屬台灣台南地方法院管轄。惟再審相
    對人誤列再審聲請人之住所為高雄縣大寮鄉大發工業區○○○街一三號，致鈞院
    向該地址為送達，然該址並非再審聲請人之「住所」，且全鄉實業股份有限公司
    負責人並非再審聲請人之同居人或受僱人或指定收件人，揆諸民事訴訟法第一百
    三十六條第一項、第一百三十七條第一項之規定，該送達即難謂為合法。再審聲
    請人既未受合法送達，致無從行使異議權，鈞院遽依再審相對人之聲請核發支付
    命令確定證明書，其訴訟程序自有重大瑕疵。又上開支付命令，再審聲請人係於
    八十九年十二月二十九日收受台灣嘉義地方法院八十九年十二月八日八十九年度
    聲字第一○二八號民事裁定始知悉，爰於法定期間提出再審聲請等語。
二、按「再審之訴，應於三十日之不變期間內提起。前項期間，自判決確定時起算。
    但再審之理由知悉在後，自知悉時起算。」，民事訴訟法第五百條定有明文。本
    件再審聲請人提起本件再審之聲請，雖主張其係於八十九年十二月二十九日收受
    台灣嘉義地方法院八十九年度聲字第一○二八號民事裁定後，始知悉再審之理由
    ，惟就其收受該民事裁定之時間，並未舉證以實其說。然觀諸台灣嘉義地方法院
    上開八十九年度聲字第一○二八號民事裁定，係八十九年十二月八日所為，此有
    上開裁定在卷可佐，而再審聲請人向本院提起本件再審聲請，乃在九十年一月五
    日，亦有本院收文章戳可稽，是本件再審聲請人聲請再審，顯未逾前揭三十日之
    不變期間甚明，先此敘明。
三、次按「確定判決消極的不適用法規，顯然影響裁判者，自屬民事訴訟法第四百九
    十六條第一項第一款所定適用法規顯有錯誤之範圍，應許當事人對之提起再審之
    訴。」，大法官會議第一百七十七號解釋著有明文。確定判決違背專屬管轄之規
    定，係判決消極之不適用程序法規，依諸上揭大法官會議解釋，自應許當事人提
    起再審之訴，以貫澈憲法保障人民權益之本旨。而支付命令係屬裁定之性質，如
    違背專屬管轄之規定，即屬消極之不適用法規，顯然影響裁判及當事人之權益，
    依民事訴訟法第五百零七條準用第四百九十六條第一項第一款之規定，自得以該
    支付命令適用法規顯有錯誤之事由聲請再審（司法院（七五）民廳一字第一六九
    九號函示可資參照）。
四、再按，「支付命令之聲請，專屬債務人為被告時，依第一條、第二條或第六條規
    定有管轄權之法院管轄。」；又「支付命令之聲請，不合於第五百零八條至第五
    百十一條之規定，或依聲請之意旨認債權人之請求為無理由者，法院應以裁定駁
    回之。」，民事訴訟法第五百十條、第五百十三條第一項前段分別著有明文。經
    查，本件再審相對人於八十九年一月二十日對再審聲請人聲請發支付命令時，再
    審聲請人之住所地係在「台南市○區○○里○○鄰○○街一○一號」之情，有戶
    籍謄本乙份附卷可參，是再審相對人對再審聲請人聲請核發上開支付命令，依諸
    前開民事訴訟法第五百十條之規定，應專屬台灣台南地方法院管轄，詎再審相對
    人竟向本院聲請支付命令，揆諸上揭民事訴訟法第五百十三條第一項前段之規定
    ，其聲請與法有違，自應駁回之。
五、依民事訴訟法第五百零七條、第五百零五條、第五百十三條第一項前段、第九十
    五條、第七十八條，裁定如主文。
中      華      民      國    九十    年      五      月      三      日
                              臺灣高雄地方法院民事第五庭
~B法      官  徐美麗
右正本係照原本作成。
本裁定不得抗告。
中      華      民      國    九十    年      五      月      三      日
~B法院書記官  楊明月


司法院資訊處製作；財團法人民間司法改革基金會備份。
